【裁判字號】    98,上訴,1067
【裁判日期】    980820
【裁判案由】    違反商業會計法等
【裁判全文】
臺灣高等法院刑事判決                98年度上訴字第1067號
上  訴  人  臺灣板橋地方法院檢察署檢察官
被      告  甲○○
                    國民
                      之1
選任辯護人  蔡育霖律師
            林志強律師
被      告  乙○○
                    國民
上列上訴人因被告等違反商業會計法等案件，不服臺灣板橋地方
法院97年度訴字第138號，中華民國98年1月15日第一審判決（起
訴案號：臺灣板橋地方法院檢察署96年度偵字第 29684號），提
起上訴，本院判決如下：
    主  文
上訴駁回。
    理  由
一、公訴意旨略以：緣舒茂松（業經原審以97年度簡字第8611號
    簡易判決以犯共同詐欺罪，判處有期徒刑 5月，減為有期徒
    刑2月又15日，如易科罰金，以銀元300元折算1日，緩刑2年
    確定）自民國90年11月19日至93年 6月30日止，係馬來西亞
    商食益補國際股份有限公司臺灣分公司（前係臺灣食益補股
    份有限公司，於95年11月 1日合併後消滅，下稱食益補公司
    ）全國業務經理，丙○○（亦經原審以97年度簡字第8611號
    簡易判決以犯共同詐欺罪，判處有期徒刑 5月，減為有期徒
    刑2月又15日，如易科罰金，以銀元300元折算1日，緩刑2年
    確定）自91年2月18日起至93年7月14日止，係食益補公司資
    深業務副理，甲○○自91年 3月18日起至93年7月9日止，係
    食益補公司業務副主任，皆知悉食益補公司之經銷商因產品
    促銷等支出，得經食益補公司之關係企業即新加坡商康碩太
    平洋股份有限公司臺灣分公司（下稱康碩公司）向食益補公
    司請領補貼之行銷預算支用程序。詎舒茂松、丙○○、乙○○、甲○○竟基於意圖為自己不法所有之概括犯意聯絡，先
    於92年10月 3日設立奧奇廣告有限公司（下稱奧奇公司），
    由乙○○擔任奧奇公司負責人，為商業會計法第 4條所稱之
    商業負責人，明知奧奇公司非食益補公司核可之廣告承包商
    ，亦無實際經營廣告業務及支出，自92年10月間某日起至93
    年 5月間某日止，連續利用不知情之食益補公司經銷商逸忠
    股份有限公司（下稱逸忠公司）、昶端有限公司（下稱昶端
    公司）、凱頡企業有限公司（下稱凱頡公司）、晏群企業股
    份有限公司（下稱晏群公司）、敏嵐有限公司（下稱敏嵐公
    司）以委託奧奇公司製作產品行銷廣告之名義，填具促銷活
    動申請書及付款明細表等文件後，向食益補公司請領廣告費
    用補貼，致食益補公司陷於錯誤，分別撥款新臺幣（下同）
    173,250元、250,425元予逸忠公司；撥款204,368元、372,
    566元予昶端公司；撥款157,500元、475,650元予凱頡公司
    ；撥款393,750元、688,564元予晏群公司；撥款503, 173元
    予敏嵐公司，再由逸忠公司、昶端公司、凱頡公司、晏群公
    司及敏嵐公司（下稱上開5公司）分別將上開款項匯予奧奇
    公司。被告乙○○明知奧奇公司無受託製作廣告，仍填載不
    實之統一發票予上開5公司，並於93年4、5月間將上開款項
    自新竹國際商業銀行龜山分行（現改制為渣打國際商業銀行
    ）接續匯款予舒茂松所有之合作金庫銀行仁愛分行、華南商
    業銀行敦和分行之帳戶。嗣因食益補公司職員張志賢發覺有
    異而陳報始知上情。因認被告甲○○所為，係犯刑法第339
    條第1項之詐欺罪嫌；另被告乙○○所為，係犯刑法第339條
    第1項之詐欺罪嫌，及違反商業會計法第71條第1款之登載不
    實會計憑證罪嫌等語。
二、本案經本院審理結果，認第一審判決就被告甲○○被訴詐欺
    取財；被告乙○○被訴詐欺取財、登載不實會計證部分均為
    無罪之諭知，核無不當，應予維持，除有關告訴代理人丁○○於偵查中指述之證據能力部分應予補充，並增列下列理由
    外，其餘均引用第一審判決書記載之證據及理由（如附件）
    。
（一）程序部分：
    按被告以外之人於偵查中向檢察官所為之陳述，除顯有不可
    信之情況者外，得為證據，刑事訴訟法第 159條之1第2項定
    有明文；再按未經被告詰問之被告以外之人於偵查中向檢察
    官所為之陳述，依刑事訴訟法第 159條之1第2項之規定，原
    則上屬於法律規定為有證據能力之傳聞證據，於例外顯有不
    可信之情況，始否定其得為證據，是得為證據之被告以外之
    人於偵查中所為之陳述，因其陳述未經被告詰問，應認屬於
    未經合法調查之證據，並非無證據能力，而禁止證據之使用
    ，最高法院98年度臺上字第 302號判決意旨亦可資參酌。本
    件告訴代理人丁○○於檢察官訊問時之指述，被告甲○○之
    辯護人於原審及本院審理時已主張無證據能力，而以丁○○
    於檢察官訊問時，係就食益補公司被害及其自身所見所聞情
    節陳述，自具有證人性質，檢察官未表明丁○○有何法定不
    得令其具結之情形，即未依規定踐行人證之調查程序，命其
    具結，是丁○○於檢察官訊問時所為陳述，難認有證據能力
    。
（二）實體部分：
 １、被告甲○○部分：
     按被告或共犯之自白，不得作為有罪判決之唯一證據，仍
     應調查其他必要之證據，以察其是否與事實相符，刑事訴
     訟法第156條第2項定有明文。查被告甲○○雖於食益補公
     司查覺通路費異常後，自願書立「聲明書」乙紙（即告證
     33號）坦承其於91年3月18日至93年7月10日任職於新加坡
     商康碩太平洋股份有限公司臺灣分公司期間，因聽從上長
     官舒茂松之指示，將經銷商促銷費用調撥事項之一行為，
     非出自伊本人意願，除匯款至舒荿松指示之銀行帳戶外，
     其餘之款項由舒茂松指示給伊清償代墊之交際費用‧‧‧
     ‧等語，並無自白有參與詐欺取財之犯行。又被告甲○○
     之聲明書尚難作為不利被告甲○○之認定依據，原判決已
     於理由四之（一）2.敘述甚詳，於茲不再贅述。此外，復
     無其他證據足證告訴人食益補公司之北區業務與中區業務
     間的相關費用，確係會互相流用、調撥等情，或有何其他
     積極證據足證被告甲○○與已判決確定之被告舒茂松、丙○○2人有何犯意聯絡，原判決既已詳敘，本件查無其他積
     極證據足資認定被告甲○○有何共同詐欺取財之犯行，不
     能證明其犯罪，乃就被告甲○○部分諭知無罪之判決，經
     核尚無違誤。
 ２、被告乙○○部分：
  (1)、按犯罪事實之認定，應憑真實之證據，倘證據是否真實尚
      欠明確，自難以擬制推測之方式，為其判斷之基礎；而認
      定犯罪事實之證據係指足以認定被告確有犯罪行為之積極
      證據而言，該項證據自須適合於被告犯罪事實之認定，始
      得採為斷罪之資料，有最高法院53年臺上字第656號、29
      年上字第3105號判例意旨可資參照。又被告在被判罪確定
      之前，應被推定為無罪及被告並無自證無罪之義務，均為
      刑事訴訟之基本原則，被告否認犯罪所持之辯解，縱無可
      取，仍不得因此資以為反證其犯罪之論據；如無積極證據
      足以證明其犯罪行為，自不能以推測或擬制之方法，以為
      裁判基礎（最高法院80年度台上字第574號、87年度台上
      字第3471號判決意旨參照）。且刑事訴訟上證明之資料，
      無論為直接或間接證據，均須達於通常一般之人均不致有
      所懷疑，而得確信其為真實之程度，始得據為有罪之認定
      ，若其關於被告是否犯罪之證明未能達此程度，而有合理
      懷疑之存在，致使無從形成有罪之確信，根據「罪證有疑
      ，利於被告」之證據法則，即不得遽為不利被告之認定，
      亦有最高法院76年臺上字第4986號判例意旨可參。
  (2)、經查，被告乙○○雖於原審審理時供稱：伊繳銷健保費的
      單位在伊開立之書店加哲興業有限公司，伊擔任負責人，
      伊沒有在奧奇公司領薪水，奧奇公司成立時，有那些股東
      ，伊不清楚，伊只知道伊先生在食益補公司不能兼職，要
      伊擔任奧奇公司負責人等語（見原審97年12月18日審判筆
      錄），經本院向中央健康保險局函查被告乙○○之投保資
      料結果可知，被告乙○○於92年、93年間之投保單位確為
      ：加哲興業有公司（設於桃園縣龜山鄉○路村○○路426
      號1樓），此有該局98年6月17日健保承字第0980050875號
      函所附之投保資料 1紙在卷可稽。另經本院依檢察官之聲
      請向財政部臺灣省北區國稅局桃園縣分局函查被告於92年
      、93年間之所得資料，依該局檢附之乙○○於92年度綜合
      所得稅各類所得資料清單之記載，乙○○於92年度自奧奇
      廣告有限公司取得新臺幣（下同）15萬元之所得，又於93
      年度亦自奧奇廣告有限公司取得25萬元之所得，此有該局
      98年6月17日北區國稅桃縣二字第0981027539號函檢附之
      乙○○於92、93年度綜合所得稅各類所得資料清單2紙在
      卷可參，是依該資料足見被告乙○○於原審所述關於其未
      自奧奇公司領取薪水部分之陳述，尚與事實不符，該部分
      之供述尚難採信。
  (3)、次查，被告乙○○雖坦承有幫其配偶丙○○匯款，惟辯稱
      ：對奧奇公司相關金錢使用或如何運用伊並不了解等語，
      又證人即已判決確定之同案被告丙○○於原審審理時雖證
      稱：除了我比較忙時，我才會指示乙○○去匯款，我會告
      訴他戶名、帳戶，也會叫乙○○去開立發票（見原審卷第
      105、106頁）等語，惟查，被告乙○○雖坦認有為開立發
      票或匯款之行為，惟其堅決否認有參與奧奇公司之營運及
      相關金錢支付之行為，再參以已判決確定之同案被告丙○○於原審審理時證稱：伊太太即被告乙○○不會過問伊關
      於奧奇公司、及伊工作的內容，伊太太所有動作都是依照
      我的要求。奧奇公司有關營業稅、發票這些申報、請領動
      作，由伊以每個月支付兩千五百元之代價請會計師來處理
      。奧奇公司之大、小章僅於銀行開戶時使用，其他都沒有
      用到。公司大小章在乙○○那邊。乙○○並不清楚成立奧
      奇公司的用意，奧奇公司只是作金錢調撥，並沒有實際上
      從事什麼樣的業務，而這些金錢調撥多數都是由伊負責，
      除伊較忙時，才會請乙○○去做匯款的動作。奧奇公司開
      給上開五家公司的發票，是伊指示乙○○開立的。伊通常
      請乙○○開立發票時，只告知乙○○關於發票之抬頭、統
      編、金額、項目而已，並無向乙○○說明為何開立該發票
      、是什麼樣的往來內容，（問：有無指示過乙○○匯款給
      舒茂松的合庫仁愛分行、華南敦和分行的帳戶？）伊除了
      比較忙時，才會請乙○○去作這個動作，伊會告訴他戶名
      、帳戶等（見原審卷第105至106頁）等情相符。顯見乙○○本非食益補公司員工，則其是否瞭解奧奇公司向食益補
      公司詐取行銷支出款項之程序，已有疑問。又被告乙○○
      既為同案被告丙○○之妻子，而應丙○○之請同意擔任奧
      奇公司登記負責人，則其對於該公司之實際經營情形完全
      未予過問，並無違常情。況且，被告乙○○雖為奧奇公司
      開發票、匯款，根本無須知悉奧奇公司之業務運作情形，
      即可輕易完成，自不能以被告乙○○曾為此舉，即一概認
      定其對於丙○○所作之違法行為均有所知。縱使其辯稱未
      自奧奇公司領取薪水部分之陳述為不實，又未就所開立之
      發票內容詳予查證是否確有交易情形而有疏失，惟既查無
      其他積極證據足資認定被告乙○○有何共同詐欺取財、登
      載不實會計憑證之直接故意，揆諸前開說明，即應為有利
      被告乙○○之認定。
３、綜上所述，檢察官所舉之證據其證明程度仍未達於可排除合
    理之懷疑而形成被告有罪之法律上確信之程度。原審並已就
    其心證上理由詳加闡述，敘明何以無從為有罪的確信，因認
    不能證明被告甲○○、乙○○2人犯罪，而諭知被告均無罪
    之判決，核無違誤，應予維持。
三、檢察官上訴意旨以：
  １、就被告甲○○部分：
      原審茲以證人丙○○於97年12月18日原審審理之證述內容
      ，率予認定「奧奇公司係由丙○○、舒茂松所設立，而由
      乙○○擔任名義上負責人，並透過丙○○負責之北區經銷
      商向食益補公司申請通路費用，取得詐欺之款項，不論從
      最初設立奧奇公司之始，乃至嗣後與經銷商之實際運作，
      皆與被告甲○○毫無關聯。」殊不知證人丙○○業已坦承
      本件犯行，並經原審科處刑罰確定在案，則恐其自恃刑責
      業已確定，而故為迴護被告 2人，是原審對證人丙○○之
      證述，遽認證人丙○○無為虛偽證言之可能，恐有誤認之
      虞。再者，被告甲○○於食益補公司查覺通路費異常後，
      自願書立「聲明書」乙紙為據，坦承其亦參與本件詐欺取
      財等犯行在案；果被告甲○○確未參與本件犯行，大可堅
      決否認到底，以表明自身清白，何須先書立自己犯罪之聲
      明書，嗣後再自證無罪呢？況且，被告甲○○於原審審理
      時辯稱：有關上述家電統一採購活動，伊有請經銷商直接
      與舒茂松電話聯繫，在伊印象中，沒有請經銷商跟丙○○
      聯絡，伊當初寫聲明書就是上述家電活動的這件事情等語
      。核與證人丙○○於原審審理時證稱：（參告證32第一頁
      最下面一段倒數第二行，『HILL應該還有請耕坊匯錢給PH
      IL』，這句話是什麼意思？）HILL是甲○○，PHIL是我，
      我忘記是匯錢還是給我支票或現金，我不清楚是什麼時間
      ，我記得有一次是我買家電時，因為我是全省統一購買，
      而且是由北區統一採購，在當下可能奧奇公司的費用不夠
      ，所以請中區調撥轉匯，伊印象中只有這一次。（奧奇公
      司與甲○○的中區，有何關係？）沒有關係，因為平常沒
      有業務往來等語（見原審97年12月18日審判筆錄）大致相
      符。由證人丙○○上開證述得知，同案被告丙○○為了降
      低經銷商庫存而全省統一採購家電，被告甲○○並依照上
      級主管舒茂松指示將經銷商促銷費用調撥乙情無訛，足知
      北區業務與中區業務間的相關費用，確係會互相流用、調
      撥，以平衡帳目之支出，而非北區與中區間之費用毫無關
      聯，而與被告甲○○所負責之中區業務無涉。況且，被告
      甲○○與同案被告丙○○、舒茂松均係食益補公司之員工
      ，僅分屬不同職責而已，尚難以起訴書記載逸忠公司、昶
      端公司、晏群公司、敏嵐公司、凱頡公司等北區經銷商，
      均不在食益補公司所委派被告甲○○中區業務範圍之內，
      遽認被告甲○○完全與上開公司間之業務無關，而全無成
      立犯罪之可能，是原審如此推論恐有率斷之嫌。
  ２、就被告乙○○部分：
      被告乙○○雖於原審審理時供稱：伊繳銷健保費的單位在
      伊開立之書店加哲興業有限公司，伊擔任負責人，伊沒有
      在奧奇公司領薪水，奧奇公司成立時，有那些股東，伊不
      清楚，伊只知道伊先生在食益補公司不能兼職，要伊擔任
      奧奇公司負責人等語（見原審97年12月18日審判筆錄），
      惟原審並未實際調查奧奇公司及加哲興業有限公司之員工
      資料表、綜合所得稅結算申報書、所得資料清單、各類所
      得扣繳暨免扣繳憑單及健保資料等文件，以實被告乙○○
      之說，即率予認定被告乙○○上開所言非虛。再者，證人
      即同案被告丙○○於原審審理時復證稱：除了我比較忙時
      ，我才會指示乙○○去匯款，我會告訴他戶名、帳戶，也
      會叫乙○○去開立發票（見原審97年12月18日審判筆錄）
      等語，足認被告乙○○確有參與奧奇公司之營運及相關金
      錢支付，尚非單純出名之人頭可比擬。參諸常情，出名擔
      任「人頭」並非表示即毫無罪責可言，否則國內詐騙集團
      所利用之人頭帳戶持有人，豈不毫無罪責可以相繩？末查
      ，目前實務上常見實際負責人為確保人頭負責人之忠誠度
      常唆使配偶、親戚、好友或下屬提供身分證件等個人資料
      ，擔任公司行號之登記負責人，以逃避查緝或掩人耳目，
      以供己從事不法之用途，而被告乙○○正係此一典型之案
      例，其與同案被告丙○○、舒茂松間有犯意聯絡及行為分
      擔，由被告乙○○出名擔任負責人，並從事公司相關運作
      ，嗣取得相關憑證後，共同持之向食益補公司詐領不法款
      項，認原審判決不當云云。
  ３、檢察官上訴意旨雖執前詞指摘原判決不當云云，惟無非係
      就原審採證認事之職權行使，及原判決理由已說明之事項
      ，再事爭執，復未提出其他積極事證以實其說，所言尚屬
      臆測，其上訴為無理由，應予駁回。
據上論斷，應依刑事訴訟法第373條、第368條，判決如主文。
本案經檢察官呂建昌到庭執行職務。
中    華    民    國    98    年    8     月    20    日
                  刑事第七庭  審判長法  官  陳晴教
                                    法  官  楊智勝
                                    法  官  游紅桃
以上正本證明與原本無異。
甲○○部分不得上訴。
乙○○部分如不服本判決，應於收受送達後10日內向本院提出上
訴書狀，其未敘述上訴之理由者並得於提起上訴後10日內向本院
補提理由書（均須按他造當事人之人數附繕本）「切勿逕送上級
法院」。
                                    書記官  戴伯勳
中    華    民    國    98    年    8     月    21    日


司法院資訊處製作；財團法人民間司法改革基金會備份。
